臺灣新竹地方法院交通事件裁定　　　　 99年度交聲字第564號
原處分機關　交通部公路總局新竹區監理所
異　議　人
即受處分人　林明祺
上列異議人即受處分人因違反道路交通管理處罰條例案件，對於
交通部公路總局新竹區監理所民國99年10月8 日竹監自字第裁50
-E00000000號裁決書，聲明異議，本院裁定如下：
    主  文
原處分撤銷。
林明祺汽車駕駛人，駕駛汽車肇事致人受傷而逃逸，應吊銷其駕
駛執照，壹年內不得考領駕駛執照。
    理  由
一、按受處分人，不服第8 條主管機關所為之處罰，得於接到裁
    決書之翌日起20日內，向管轄地方法院聲明異議；又法院認
    為聲明異議有理由者，應以裁定將原處分經聲明異議部分撤
    銷，並自為裁定，道路交通管理處罰條例第87條第1 項、道
    路交通事件處理辦法第19條前段分別定有明文。次按汽車駕
    駛人駕駛汽車肇事致人受傷或死亡者，應即採取救護措施及
    依規定處置，並通知警察機關處理，不得任意移動肇事汽車
    及現場痕跡證據，違反者處新臺幣（下同）3,000 元以上9,
    000 元以下罰鍰；前項駕駛人肇事致人受傷而逃逸者，吊銷
    其駕駛執照，1 年內不得考領駕駛執照，道路交通管理處罰
    條例第62條第3 項前段、第4 項前段、第67條第3 項分別定
    有明文。其立法本旨係在增進行車安全、保護他人權益，以
    維持社會秩序，因道路交通事故發生後，有受傷或死亡之情
    形者，應即時救護或採取必要之措施，以防損害範圍之擴大
    。如駕駛人於肇事後，隨即駕車逃離現場，不僅使肇事責任
    認定困難，更可能使受傷之人喪失生命，自有從嚴處理之必
    要。又不得考領駕駛執照之規定，同係為維護車禍事故受害
    人生命安全、身體健康必要之公共政策，且在責令汽車駕駛
    人善盡行車安全之社會責任，屬維持社會秩序及增進公共利
    益所必要，此有司法院大法官釋字第284 號、第531 號解釋
    可資參照。職是之故，汽車駕駛人駕駛汽車發生交通事故，
    不論其責任之歸屬為何，即有義務留在肇事現場，採取救護
    或其他必要措施，並向警察機關報告，以保護他人權益，同
    時釐清肇事責任，自不待言。且道路交通管理處罰條例第62
    條第4 項之意旨，係因道路交通事故之發生，常非於鄰親家
    里，常有急救不能情事，乃科以肇事者須即採取救護或其他
    必要措施，並應向警察機關報告之法定義務，以防因就醫延
    誤致生無謂傷亡，是凡肇事人於行車肇事致人受傷或死亡，
    未即採取救護或其他必要措施，並向警察機關報告，即駕車
    駛離現場者，均應依該規定處罰。
二、原處分意旨略以：異議人即受處分人林明祺於99年8 月21日
    19時許，駕駛車牌號碼3652-VX 號自小貨車，行經新竹縣湖
    口鄉○○路與鐵騎路路口時，與被害人葉惠萍所騎乘車牌號
    碼269-GJG 號之普通重型機車發生擦撞，導致葉惠萍身體受
    傷，林明祺未採取救護或報警等必要措施即自行離去，而有
    「汽車駕駛人駕駛汽車肇事致人受傷而逃逸」之違規行為，
    經新竹縣政府警察局竹北分局湖鏡派出所警員蕭詠翰以異議
    人違反道路交通管理處罰條例第62條第3 項規定，填掣竹縣
    警交字第E00000000 號舉發違反道路交通管理事件通知單逕
    行舉發。嗣異議人於應到案日期前提出申訴，經原處分機關
    函請原舉發單位調查結果，仍認異議人確有上開違規行為，
    原處分機關於99年10月8 日依道路交通管理處罰條例第62條
    第3 項、第4 項、第67條第3 項（裁決書漏載第62條第3 項
    、第67條第3 項）及違反道路交通管理事件統一裁罰基準及
    處理細則第41條、第43條、第44條及第67條之規定，裁處異
    議人罰鍰6,000 元，吊銷駕駛執照，1 年內不得考取駕駛執
    照等語。
三、異議意旨略以：伊駕駛之車牌號碼3652-VX 號自小貨車車廂
    是經國家安全檢定合格，伊不知為何會勾到被害人葉惠萍的
    衣服。伊當時駕車行駛在汽車專用道，絕無穿越機車道，且
    當時在停等紅綠燈，伊車輛剛起步低速檔扭力大，以致未發
    現把手勾到衣服及人，況天色已暗，道路右側在施工，且36
    52-VX 號自用小貨車經警察拍照查證，右側車身無碰撞、擦
    撞痕跡，因無碰撞及擦撞情事，所以伊確實不知與人發生事
    故而離開事故現場，對於吊銷駕駛執照之裁決，伊不服，爰
    依法聲明異議。
四、經查：
  (一)異議人於所涉刑事公共危險案件偵查中自承：事情是我造成
    的，我願意承認肇事逃逸，我當時沒有停車或報警處理，發
    生交通事故當時我知道，是因為當時下班準備回家路上，後
    來先把車子開回公司再換自己的車子回家，我知道自己不對
    ，我以後開車會小心，請求能給我1 次機會自新等語（見
    100 年度調偵字第11號卷第9 頁至第10頁）外；證人即被害
    人葉惠萍於本院調查時結證稱：我於99年8 月21日19時騎乘
    269-GJG 號普通重型機車沿新竹縣湖口鄉○○路由南往北行
    駛，行經新竹縣湖口鄉○○路與鐵騎路路口，在鐵騎路上停
    等區內停紅燈，當時風很大、有路燈，我的車輛停在異議人
    所駕駛自小貨車旁，路口號誌轉換為綠燈後，異議人車輛跟
    我的車輛都啟動時，我的外套就被異議人車輛右側中間把手
    勾到，我整個人被拖著走，機車則摔出去，遭拖行期間我有
    呼叫，但當時路上很吵，後來我跳下來，衣服被勾破、被車
    子甩開，當時異議人車速蠻快的，我被拖行時側身有打滾，
    當時異議人車速忽快忽慢等語明確（見本院卷第30頁至第31
    頁背面）；證人張新漢於本院調查時結證稱：99年8 月21日
    19時許，伊在新竹縣湖口鄉○○路由南往北行駛，在新竹縣
    湖口鄉○○路與鐵騎路口等紅綠燈，此時被害人騎乘之機車
    在伊前方右側，異議人之小貨車則在停等紅綠燈的第1 台，
    轉綠燈時，伊看到被害人被異議人駕駛之小貨車右側車廂中
    間拖行約300 多公尺，騎乘之機車則倒在旁邊，異議人之小
    貨車速度相當快幾乎沒有減速，當時路上車輛算蠻多，且聲
    音也多等語大致相符（見本院卷第22頁背面至第23頁背面）
    ，此外並有道路交通事故現場圖、新竹縣政府警察局竹北分
    局湖鏡派出所A2肇逃案照片30張在卷足稽（見臺灣新竹地方
    法院檢察署99年度偵字第6850號卷第8 頁背面、第10頁至第
    17頁），且被害人葉惠萍因本件事故受有頭部外傷、左前臂
    擦傷及挫傷等傷害等情，有財團法人天主教湖口仁慈醫院99
    年8 月23日所出具之乙種診斷證明書1 份附卷可按（見上開
    偵查卷第9 頁）。綜上，異議人林明祺於99年8 月21日19時
    許，駕駛車牌號碼3652-VX 號自小貨車，行經新竹縣湖口鄉
    ○○路與鐵騎路路口時，與被害人葉惠萍所騎乘之車牌號碼
    269-GJG 號普通重型機車，發生擦撞，致被害人葉惠萍因外
    套勾住異議人車輛右側中間把手而遭拖行，致摔落路面且受
    傷，異議人並未下車對被害人葉惠萍為救護，亦未報警，反
    而駕駛上揭車號3652-VX 號自小貨車自現場離去而逃逸之事
    實，堪以認定。況徵諸首揭說明，縱異議人對本件交通事故
    並無肇事責任，仍應留於現場報警處理救治，詎異議人於肇
    事後竟逕自駕車駛離，自屬逃逸之行為甚明，而應課以肇事
    逃逸之責。異議人所辯不知悉有肇事，並無逃逸之意圖云云
    ，顯係事後卸責之詞，尚非可採。
  (二)且異議人因本案同一行為，涉犯有刑法第185 條之4 之駕駛
    動力交通工具肇事逃逸罪，於該案刑事案件偵查中，已就肇
    事逃逸之犯行為認罪，經臺灣新竹地方法院檢察署檢察官於
    100 年1 月28日以100 年度調偵字第11號為緩起訴處分確定
    ，有臺灣新竹地方法院檢察署檢察官100 年度調偵字第11號
    緩起訴處分書附卷可佐（見臺灣新竹地方法院檢察署100 年
    度調偵字第11號卷第10頁、本院卷第36頁至第36頁背面），
    是本件異議人於前揭時、地確有駕駛汽車肇事致人受傷而逃
    逸之行為，堪以認定。
  (三)又異議人因本件同一行為，而涉犯有刑法第185 條之4 之駕
    駛動力交通工具肇事，致人受傷而逃逸罪嫌，經臺灣新竹地
    方法院檢察署檢察官偵查後認事證明確，於100 年1 月28日
    以100 年度調偵字第11號為緩起訴處分確定，諭令異議人應
    於緩起訴處分確定後10個月內，向該署指定之政府機關、政
    府機構、行政法人、社區或其他符合公益目的之機構或團體
    提供50小時之義務勞務，並應於緩起訴處分確定後6 個月內
    ，至該署參加法律宣導課程1 次，緩起訴期間為1 年，嗣依
    職權送請再議，亦經臺灣高等法院檢察署檢察長於100 年2
    月21日以100 年度上職議字第1763號處分書駁回在案，緩起
    訴期間自100 年2 月21日起至101 年2 月20日止等情，經本
    院依職權調取臺灣新竹地方法院檢察署100 年度調偵字第11
    號、99年度偵字第6850號公共危險案件偵查卷宗核閱無誤，
    並有前揭緩起訴處分書、臺灣高等法院檢察署處分書各1 份
    及臺灣高等法院被告前案紀錄表1 張在卷可稽（見本院卷第
    13頁、第36頁至第36頁背面、第38頁），是異議人因本件肇
    事逃逸事件，涉犯刑法第185 條之4 該罪部分，業經檢察官
    為緩起訴處分確定，現仍在緩起訴處分期間。
  (四)關於罰鍰6,000元部分：
    1.按行政罰法第26條規定：「一行為同時觸犯刑事法律及違
      反行政法上義務規定者，依刑事法律處罰之。但其行為應
      處以其他種類行政罰或得沒入之物而未經法院宣告沒收者
      ，亦得裁處之。前項行為如經不起訴處分或為無罪、免訴
      、不受理、不付審理之裁判確定者，得依違反行政法上義
      務規定裁處之」此其他種類行政罰，係指違反行政法上之
      義務應受「裁罰性」之「不利處分」，依行政罰法第2 條
      規定，包括限制或禁止行為之吊扣證照處分，及警告性之
      講習處分。究其立法目的，一行為同時觸犯刑事法律及違
      反行政法上義務規定時，由於刑罰與行政罰同屬對不法行
      為之制裁，而刑罰之懲罰作用較強，故依刑事法律處罰，
      即足資警惕時，實無一事二罰再處行政罰之必要，且刑事
      法律處罰，由司法機關依法定程序為之，較符合正當法律
      程序，應予優先適用，但罰鍰以外之沒入或其他種類行政
      罰，因兼具維護公共秩序之作用，為達行政目的，行政機
      關仍得併予裁處之。
    2.次按被告所犯為死刑、無期徒刑或最輕本刑3 年以上有期
      徒刑以外之罪，檢察官參酌刑法第57條所列事項及公共利
      益之維護，認以「緩起訴」為適當者，得定1 年以上3 年
      以下之緩起訴期間為緩起訴處分，其期間自緩起訴處分確
      定之日起算；又被告於緩起訴期間內，有左列情形之一者
      ，檢察官得依職權或依告訴人之聲請撤銷原處分，繼續偵
      查或起訴：於期間內故意更犯有期徒刑以上刑之罪，經
      檢察官提起公訴者。緩起訴前，因故意犯他罪，而在緩
      起訴期間內受有期徒刑以上刑之宣告者。違背第253 條
      之2 第1 項各款之應遵守或履行事項者，刑事訴訟法第25
      3 條之1 第1 項、第25 3條之3 第1 項分別定有明文。準
      此可認，被告經檢察官為「緩起訴」處分者，於「緩起訴
      」之猶豫期間內，其最終是否會被檢察官提起公訴，猶懸
      而未定，亦即「緩起訴」處分於猶豫期間內尚未具有實質
      之確定力，檢察官於緩起訴期間內，可對被告繼續觀察，
      此時若被告顯無反省警惕之情或根本欠缺反省警惕之能力
      ，檢察官仍得依職權或依告訴人之聲請，將被告「緩起訴
      」處分撤銷，固見緩起訴處分顯與不起訴處分之性質不同
      ，而行政罰法第26條明定「一行為不二罰」之原則，且應
      受行政罰之行為如經「不起訴處分或為無罪、免訴、不受
      理、不付審理」之裁判確定者，始得依違反行政法上義務
      規定裁處之，並未包括「緩起訴」處分在內。但「緩起訴
      」處分之最終使被告免於刑事訴追之效果與「不起訴」處
      分之效果相同，是以行政罰法第26條第2 項是否不包括緩
      起訴處分情形，仍非無疑，且觀諸被告須待緩起訴處分實
      質確定時，最終始能確定免於受刑事訴追，亦即在緩起訴
      期間內即猶豫期間期滿前，該緩起訴處分仍有被撤銷之可
      能，此時原處分機關若依法為行政裁決，將使受處分人有
      同時遭受行政處罰及刑事訴追之危險，顯與行政罰法第26
      條規定之立法意旨相違背。況檢察官為緩起訴處分時，依
      刑事訴訟法第253 條之2 第1 項規定對被告所為之指示及
      課予負擔，具有實質刑罰之效果，對被告具有財產減少及
      自由受限之影響，性質上可謂刑事處分，而緩起訴制度雖
      以特別預防為優先考量，但在具體個案決定上，實則已達
      到一般預防的作用及報應理念，基於一行為不二罰原則，
      受處分人既已就其行為受到刑事處分，自不應因同一行為
      再受到國家的處罰（臺灣高等法院暨所屬法院96年法律座
      談會刑事類提案第36號研討結果參照）。
    3.本件異議人駕駛汽車肇事致人受傷而逃逸之行為，同時涉
      犯道路交通管理處罰條例第62條第3 項、第4 項規定，及
      刑法第185 條之4 之公共危險罪，其中公共危險罪部分，
      已獲臺灣新竹地方法院檢察署檢察官為緩起訴處分確定，
      異議人應於緩起訴處分確定後10個月內，向該署指定之政
      府機關、政府機構、行政法人、社區或其他符合公益目的
      之機構或團體提供50小時之義務勞務等情，業如前述，而
      緩起訴處分命異議人「提供50小時之義務勞務」雖非刑法
      所定之刑罰，然已對異議人名譽、心理、自由及財產等產
      生相當制約，應可實質該當行政罰法第26條第1 項所指「
      依刑事法律」之處罰，此時行政機關若另行依法裁罰，無
      異一罪二罰。原處分機關固以異議人有駕駛汽車肇事致人
      受傷而逃逸之違規行為，於99年10月8 日裁處異議人罰鍰
      6,000 元，並吊銷其駕駛執照，1 年內禁考，然異議人既
      因同一案件，已經檢察官為緩起訴處分，而前開緩起訴處
      分自100 年2 月21日至101 年2 月20日始期滿，則在緩起
      訴處分期間尚未期滿確定前，原處分機關就同一事件裁處
      異議人罰鍰6,000 元，並吊銷其駕駛執照之處分，依前揭
      說明，其中有關「罰鍰」部分顯與行政罰法第26條第2 項
      「一事不二罰」之規定有違，難謂適法。
  (五)關於吊銷駕駛執照，1 年內不得考領駕駛執照部分：
    揆諸前揭說明，吊銷駕駛執照處分係罰緩以外對於預防再犯
    之行政罰，乃為遏止肇事逃逸之不法行為，維護道路交通用
    路權人之生命、身體之安全法益等行政目的所必要之不利處
    分，縱異議人因同一肇事逃逸行為涉犯公共危險罪嫌而另受
    檢察官發動刑事訴追，依行政罰法第26條第1 項但書之規定
    ，原處分機關仍得裁處之，不受同條項前段「一事不二罰」
    原則之拘束。至異議人以其目前唯一交通工具為汽車，本案
    吊銷駕駛執照將致其無法工作、進而造成生活陷於困境乙節
    ，其情雖然可憫，仍無從執為有利於其之認定。
五、綜上所述，本件異議人確有駕駛汽車肇事致人受傷而逃逸之
    違規行為，異議人否認上情雖無理由，然異議人之同一違規
    行為既經檢察官為緩起訴處分確定，並命服50小時義務勞務
    、法律宣導課程1 次，依前揭說明，在緩起訴處分期間尚未
    期滿而未實質確定前，原處分機關裁處異議人罰鍰6,000 元
    部分，核與行政罰法第26條第1 項前段、第2 項規定不符，
    因有可議，應予撤銷，俟上開緩起訴處分期間屆滿而終局確
    定後，再由行政機關另為適法之處分；又原處分機關裁處罰
    鍰、吊銷駕駛執照、1 年內不得考領駕駛執照，雖異議人僅
    對吊銷駕駛執照部分聲明異議，然因駕車肇事逃逸僅有1 交
    通違規行為，有關其處罰效果之罰鍰、吊銷駕駛執照、1 年
    內不得考領駕駛執照等處分，均無從分離，本院自應就原處
    分全部加以審理（臺灣高等法院暨所屬法院98年法律座談會
    決議第23號意旨參照）。從而，原處分機關之裁決既有上開
    違誤，自應由本院撤銷原處分機關之裁處，另行裁處如主文
    第2 項所示，以資適法。
六、據上論斷，應依道路交通管理處罰條例第87條第2 項、道路
    交通事件處理辦法第19條前段，裁定如主文。
中    華    民    國   100    年    4     月    22    日
                  交通法庭  法  官  朱美璘
以上正本證明與原本無異。
如不服本裁定，應於裁定送達後5日內向本院提出抗告狀。
中    華    民    國   100    年    4     月    22    日
                            書記官  楊嘉惠